【裁判字號】    89,台上,4371
【裁判日期】    890727
【裁判案由】    偽造文書
【裁判全文】
最高法院刑事判決                              八十九年度台上字第四三七一號
    上  訴  人  甲○○
右上訴人因偽造文書案件，不服台灣高等法院台南分院中華民國八十七年一月六日第
二審判決 (八十六年度上訴字第一五五六號，起訴案號：台灣雲林地方法院檢察署八
十五年度偵字第三六五八號) ，提起上訴，本院判決如左：
    主  文
原判決撤銷，發回台灣高等法院台南分院。
    理  由
本件原判決認定上訴人甲○○於民國六十九年七月二日與鐘丁豐訂立合建契約書，鐘
丁豐提供雲林縣林內鄉○○○段第六七之二五號及第三七二之八地號土地，由上訴人
興建房屋。上訴人於簽約時，在三張空白土地使用權同意書之「土地所有權人姓名」
欄上加蓋鐘丁豐之印鑑章，並稱係便於日後代辦合建有關事項使用。嗣上訴人先建妥
Ａ店舖十戶，但因房屋滯銷，故未繼續興建Ｂ住宅。又因上開合建之土地經雲林縣政
府公告編定為特種農業區農牧用地，致無法依約興建房屋。上訴人乃依合建契約特約
事項第三條之約定，將門牌雲林縣林內鄉○○村○○路五之八、五之九及五之十號三
棟房屋移轉登記予鐘丁豐。另同路五之十一號房屋及其基地應有部分二分之一則未依
約移轉，反於七十七年九月二十五日將之售賣張春洲。鐘丁豐遂於八十四年間向台灣
雲林地方法院起訴，請求上訴人給付該半棟房屋之價款新台幣（下同）九十九萬七千
五百元（嗣減縮為三十一萬元）。上訴人竟委由不知情之不詳姓名職員，在已蓋妥鐘
丁豐印鑑章之空白土地使用權同意書上擅自填載土地編號，並在備註欄偽填「合作契
約特約事項第三條作廢」等文字之私文書，而於該民事訴訟審理中提出，作為有利於
己之主張，足以生損害於鐘丁豐等情。因而撤銷第一審諭知無罪之判決，改判論處上
訴人行使偽造私文書，足以生損害於他人罪刑。固非無見。
惟查：(一)有罪之判決書，對於被告有利之證據不採納者，應記載其理由，刑事訴訟法
第三百十條第二款定有明文。上訴人辯稱鐘丁豐於另案告訴上訴人涉嫌詐欺及請求交
付房屋使用執照民事訴訟中，均主張其應受分配之房屋為三棟，而非三棟半。雖其於
原審稱：「那時只蓋好三棟，有使用執照，另外一棟未蓋好（所以只告三棟）。」但
上開Ａ店舖十戶係同時完工，不可能尚有一棟未蓋好，且雙方合建之土地於實施區域
計畫以前，無須申請建築執照及使用執照，足見其供述不實。又雲林縣稅捐稽徵處於
七十六年間即以公函副知鐘丁豐，將包括門牌五之十一號在內之七棟房屋納稅義務人
改為上訴人名義，告訴人若非默認特約事項第三條業於七十三年間解除，何以遲至八
十四年間始主張對該房屋有二分之一權利等語。並提出不起訴處分書、民事判決、雲
林縣林內鄉公所函、雲林縣稅捐稽徵處函等件為證（見第一審卷第四十三頁至第五十
三頁、原審卷第八十二頁、第一○四頁）。原判決對於此項上訴人有利之證據，未予
採納，復未說明不予採納之理由，難謂無判決不載理由之違法。(二)上訴人又辯稱雙方
簽訂合建契約時，特約事項原僅有第一條、第二條，嗣因房屋無人問津，鐘丁豐遂要
求刪除第一項之「Ａ」字，又於Ａ店舖建築中，鐘丁豐預期未來銷售成績不錯，乃要
求將來Ｂ部分未能施工時，Ａ部分應分得百分之三十五，以彌補其損失，故再訂立第
三條等語。而依第一審法院勘驗結果，合建契約之特約事項第一條、第二條係複寫紙
書寫之藍色字跡（背面有複寫字跡），第一條所載「……預售達百分之四十以上（即
ＡＢ各四棟）者……」之「Ａ」字上，以藍色墨汁劃圈塗去，並加蓋「甲○○」章及
指印各一枚；第三條則係黑色原子筆書寫（背面無複寫字跡），下方並有紅色原子筆
書寫之「本條款七十三年已取消」字樣（見第一審卷第六十七頁至第七十三頁）。倘
特約事項係同時完成，何以各條文有不同之墨色及書寫方式？上訴人之辯解是否全然
不足採憑？原判決仍恝置不論，併有可議。上訴意旨指摘原判決違背法令，尚非全無
理由，應認有撤銷發回更審之原因。又上訴人被訴於合建契約特約事項第三條註記「
本條款七十三年已取消」字樣，涉有刑法第二百十六條、第二百十條行使偽造私文書
罪嫌，而經原判決不另為無罪諭知部分，基於審判不可分原則，應併予發回。
據上論結，應依刑事訴訟法第三百九十七條、第四百零一條，判決如主文。
中      華      民      國    八十九    年      七      月    二十七    日
                              最高法院刑事第六庭
                                  審判長法官  黃  正  興
                                        法官  陳  東  誥
                                        法官  張  春  福
                                        法官  韓  金  秀
                                        法官  王  居  財
      右正本證明與原本無異
                                              書  記  官
中      華      民      國    八十九    年      八      月      一      日


司法院資訊處製作；財團法人民間司法改革基金會備份。
